臺灣高等法院刑事判決　　　　　　　　　　　　　九十一年度上訴字第一二二號
　　上　訴　人　臺灣桃園地方法院檢察署檢察官
　　被　　　告　乙○○
右上訴人因被告水土保持法等案件，不服臺灣桃園地方法院九十年度訴字第一四六七
號，中華民國九十年十一月二十一日第一審判決（起訴案號：臺灣桃園地方法院檢察
署九十年度偵字第一三二三○號；移送併辦案號：同署九十年度偵字第一五八九二號
、九十一年度偵字第二○一八號）提起上訴，本院判決如左：
    主  文
原判決撤銷。
乙○○連續在公有山坡地內，未經同意擅自墾殖、占用及於山坡地內從事開挖整地，
致生水土流失，處有期徒刑壹年，緩刑肆年。
如附圖一、附圖二所示之工作物均沒收。
    事  實
一、乙○○承租桃園縣大溪鎮○○段柑坪小段二之十八地號、十八之十二地號、十八
    之六二地號之土地，明知毗鄰之同小段一之十六地號及十八之十三地號之土地為
    國有林地，且業經行政院於八十五年一月十三日以台八五農一三三五號函核定、
    再經臺灣省政府於同年八十五年三月六日以府農水字第一二三一四號公告為水土
    保持法所謂之山坡地，乙○○並未承租或有權使用，竟基於意圖為自己不法之利
    益之概括犯意，先於民國九十年一月初起，未經同意，擅自在上開桃園縣大溪鎮
    ○○段柑坪小段一之十六地號國有林地如附圖一所示之位置，自行開挖整地並搭
    建面積○、○○一公頃之廁所及○、○○九公頃之茶水間棚架，於同年四月間完
    工，因而將上開國有林地竊佔入己，供其販賣茶水予外地遊客從中牟利之用。嗣
    於九十年一月八日，為行政院農業委員會林務局新竹林區管理處大溪工作站（下
    稱大溪工作站）技術士甲○○發現，當場予以制止，仍置之不理，於同年五月十
    五日，經大溪工作站人員鑑界確認無誤，並於同年七月二十七日會同桃園縣政府
    農業局、大溪鎮公所農業課人員至現場勘驗測繪屬實，亦拒不交還所佔用之土地
    ，乃於九十年七月三十一日向警告發究辦。乙○○又承前同一意圖為自己不法之
    利益之概括犯意，再於同年六月上旬，未經同意，擅自在上開桃園縣大溪鎮○○
    段柑坪小段一之十六地號國有林地如附圖二所示之位置，自行開挖整地並搭建面
    積○、○○五二八三公頃之平台、洗手台，於同年七月間完工，因而將上開國有
    林地竊佔入己，於同年八月二十三日，經大溪工作站人員鑑界確認無誤，而於九
    十年九月四日再度向警告發究辦。迨至九十年九月十八日納莉颱風來襲，如附圖
    一、附圖二所示工作物所在之山坡地乃生嚴重之水土流失。乙○○又承前同一意
    圖為自己不法之利益之概括犯意，再於九十年十二月二十三日僱用不知情工人施
    若龍，未經同意，擅自在上開桃園縣大溪鎮○○段柑坪小段十八之十三地號國有
    林地如附圖三所示之位置，砍筏該林地之林木而為墾殖行為，因而將上開國有林
    地竊佔入己，致該林地植生破壞，土石裸露，致生水土流失，嗣於同年十二月二
    十八日十四時五十分，為大溪工作站技術士甲○○發現，而向警告發究辦。
二、案經行政院農業委員會林務局新竹林區管理處訴由桃園縣警察局大溪分局報告臺
    灣桃園地方法院檢察署檢察官偵查起訴及移送併辦。
    理  由
一、經查：
  (一)右揭事實，業據被告乙○○於本院審理時坦承不諱，而本件系爭之桃園縣大溪鎮
    ○○段柑坪小段一之十六地號土地及十八之十三地號之土地為國有林地，因在石
    門水庫保護區內，故行政院早於八十五年一月十三日即以台八五農一三三五號函
    核定、再經臺灣省政府於同年八十五年三月六日以府農水字第一二三一四號公告
    為水土保持法所謂之山坡地，該系爭土地之任何利用行為，無論係農業或非農業
    使用，均須事先擬具水土保持計畫，送請主管機關、目的事業主管機關層層核定
    ，並由該等機關會同監督執行成效，若屬水庫集水區、保護區，而經指定為特定
    水土保持區者，更應有長期之水土保持計畫，層報省、中央主管機關核定並實施
    。
  (二)被告雖係桃園縣大溪鎮○○段柑坪小段二之十八地號、十八之十二地號、十八之
    六二地號之之土地承租人，然考諸其所提出之前開桃園縣大溪鎮○○段柑坪小段
    二之十八地號國有森林用地出租造林契約書（見原審卷第十九頁至第二十四頁）
    ，其僅有權在其承租之前開桃園縣大溪鎮○○段柑坪小段二之十八地號國有森林
    用地為造林之行為，且樹種、何時期之經過始可伐木、未經許可擅自伐木應如何
    賠償等等事項，均在該契約書中規定至明，被告之權利分際僅及於造林權及期間
    經過之有限之伐木權，其在系爭非其承租範圍內之桃園縣大溪鎮○○段柑坪小段
    一之十六地號國有林地殊無建造如附圖一、附圖二所示之工作物之權利，更非系
    爭桃園縣大溪鎮○○段柑坪小段一之十六地號國有林地之所有人或有權為其他農
    業或非農業使用之使用人、經營人，是被告於原審訊問時辯稱：有權在系爭之桃
    園縣大溪鎮○○段柑坪小段一之十六地號土地上為建造如附圖一、附圖二所示之
    工作物之行為云云，已無足採。又考諸被告所提出之前開桃園縣大溪鎮○○段柑
    坪小段十八之十二地號、十八之六二地號土地私有耕地租用合約（見臺灣桃園地
    方法院檢察署九十一年度偵字第二○一八號偵查卷第三十一頁），其僅有權在其
    承租之前開桃園縣大溪鎮○○段柑坪小段十八之十二地號、十八之六二地號土地
    為耕作行為，亦無權於其承租範圍外之系爭桃園縣大溪鎮○○段柑坪小段十八之
    十三地號國有林地如附圖三所示之位置，砍筏該林地之林木而為墾殖行為。
  (三)再查，依被告所提出之前開桃園縣都巿計畫土地使用分區（或公共設施用地）證
    明書，系爭桃園縣大溪鎮○○段柑坪小段一之十六地號國有林地之土地使用分區
    ○○道路用地及保護區及水庫保護區」，然本件系爭桃園縣大溪鎮○○段柑坪小
    段一之十六地號國有林地既經行政院核定為水土保持法之山坡地，則即使桃園縣
    政府有前開之都巿計畫，系爭桃園縣大溪鎮○○段柑坪小段一之十六地號國有林
    地之開發使用，仍須經中央政府核定，非由該縣政府一方即可決定，中央政府核
    定後，仍須由省巿主管機關擬定水土保持計畫，報請中央政府核定公告實施，況
    都巿計畫內之公共設施之道路用地亦仍須經過都巿計畫法第四十八條各款之程序
    而取得，非謂都巿計畫如何計畫即得改變土地現況，系爭桃園縣大溪鎮○○段柑
    坪小段一之十六地號國有林地之地目既明定為林地，受行政院農業委員會林務局
    管理，此有系爭桃園縣大溪鎮○○段柑坪小段一之十六地號國有林地之土地登記
    謄本一紙附卷（見臺灣桃園地方法院檢察署九十年度偵字第一三二三○號偵查卷
    第十頁）可稽，且系爭桃園縣大溪鎮○○段柑坪小段一之十六地號國有林地土地
    亦未經何合法程序變更地目，被告於原審訊問時辯稱：因前開都巿計畫之使用分
    區如何如何，其因之不算觸犯森林法云云，核屬誤會。況查，本件系爭土地桃園
    縣大溪鎮○○段柑坪小段一之十六地號國有林地亦早經行政院於六十八年十一月
    廿一日台六八經字第一一七０一號函核定，而經省政府於六十九年二月六日以府
    農山字第一二０一六六號公告為山坡地保育利用條例所謂之山坡地，依該條例之
    規定，山坡地仍應實施水土保持並受主管機關稽查，被告非僅無權開發系爭桃園
    縣大溪鎮○○段柑坪小段一之十六地號國有林地，更無擬具水土保持計畫經核定
    後確實依該計畫實施並受稽查，亦尤無以部分如附圖一、二所示之工作物係承租
    人前手范永興所搭建，即得以合法化其違法續行搭建、整修之罪責。
  (四)復查，證人即大溪工作站之技術士甲○○亦於原審訊問時證稱：如附圖一、附圖
    二所示工作物所在之山坡地經納莉颱風於九十年九月十八日來襲後，有發生崩坍
    之情事等語（見原審卷第三十頁），並提出九十年九月十九、同年月廿八日、同
    年十月廿八日所照之現場照片共十幀附卷（見原審卷第三十四頁至第三十六頁）
    足稽。而被告未經同意，擅自在系爭桃園縣大溪鎮○○段柑坪小段十八之十三地
    號國有林地如附圖三所示之位置，砍筏該林地之林木而為墾殖行為，致該林地植
    生破壞，土石裸露，致生水土流失等情，亦有現場照片二十四幀附卷（見臺灣桃
    園地方法院檢察署九十一年度偵字第二○一八號偵查卷第十七至第二十一頁、第
    三十八頁至第四十五頁）可稽，且經檢察官於九十一年二月二十七日至現場勘驗
    屬實，有勘驗筆錄附卷（見臺灣桃園地方法院檢察署九十一年度偵字第二○一八
    號偵查卷第三十七頁）可稽，其已造成水土流失之情況極之明顯。此外，復有森
    林被害告訴書三紙、如附圖一、附圖二、附圖三之被害位置圖附卷（見臺灣桃園
    地方法院檢察署九十年度偵字第一三二三○號偵查卷第八頁、第九頁，同署九十
    年度偵字第一五八九二號偵查卷第第八頁、第十一頁，同署九十一年度偵字第二
    ○一八號偵查卷第十三頁、第十六頁）可稽，本件事證明確，被告犯行洵堪認定
    。
二、核被告所為，係犯水土保持法第三十二條第一項之在公有山坡地內，未經同意擅
    自墾殖、占用及於山坡地內從事開挖整地，致生水土流失罪；被告所為雖亦符合
    森林法第五十一條第一項之於他人之森林內擅自墾殖、占用罪、山坡地保育利用
    條例第三十四條第一項之擅自墾殖、占用公有山坡地罪之構成要件，而該二法條
    與水土保持法第三十二條第一項之法定刑亦復相同，然該二法條均僅以行為人有
    擅自墾殖或占用森林地或山坡地之行為即已滿足構成要件，而水土保持法第三十
    二條第一項之處罰尚須「致生水土流失」，故於本案中，水土保持法第三十二條
    第一項顯為其餘二法條之特別法，而應優先適用之；公訴人因未及審酌本件致生
    水土流失之事實，因而論引森林法第五十一條第一項之罪，然其起訴事實既為本
    院判決事實之一部，本院自得一併審酌該水土流失之事實，而引用前開法條，亦
    因之應依法逕行變更起訴法條。被告前後搭建如附圖一、附圖二所示之工作物，
    及於附圖三所在位置砍筏該林地之林木而為墾殖行為，時間緊接，所犯又係構成
    要件相同之罪名，顯係基於概括犯意為之，為連續犯，以一罪論，並應依刑法第
    五十六條之規定，加重其刑；公訴人雖未及起訴被告搭建如附圖二所示之工作物
    及於附圖三所在位置砍筏該林地之林木而為墾殖行為之犯行，然該犯行既與已起
    訴部分具連續犯裁判上一罪之關係，自在本院得一併審究之範圍內。
三、原審認被告罪證明確，而予以論罪科刑，固非無見，惟查原判決漏未審酌被告於
    附圖三所在位置砍筏該林地之林木而為墾殖行為之犯行，尚有未洽。檢察官執此
    指摘原判決不當，為有理由，應由本院將原判決撤銷改判。爰審酌被告犯罪手段
    、造成水土流失之損害程度、其犯罪後已有悔意並主動配合拆除部分如附圖一、
    附圖二所示工作物、其對法律之懵懂無知等一切情狀，量處如主文第二項所示之
    刑。又被告前未曾受有期徒刑以上刑之宣告，此有本院被告全國前案紀錄表附於
    本院卷可稽，其因一時失慮，致罹刑典，其經此罪刑宣告之教訓，當知所警惕，
    信無再犯之虞，本院認其刑以暫不執行為適當，爰併予宣告緩刑四年，以啟自新
    。如附圖一、附圖二所示之工作物，據證人甲○○提出之照片及說明，並未完全
    拆除，自應依水土保持法第三十二條第五項之規定，宣告沒收之。
據上論斷，應依刑事訴訟法第三百六十九條第一項前段、第三百六十四條、第二百九
十九條第一項前段、第三百條，水土保持法第三十二條第一項、第五項，刑法第十一
條前段、第五十六條、第七十四條第一款，判決如主文。
本案經檢察官劉斐玲到庭執行職務。
中      華      民      國    九十一    年      五      月    三十一    日
                              臺灣高等法院刑事第十五庭
                                  審判長法  官  房  阿  生
                                        法  官  蔡  光  治
                                        法  官  雷  元  結
右正本證明與原本無異。
如不服本判決應於收受送達後十日內向本院提出上訴書狀，其未敘述上訴之理由者並
得於提起上訴後十日內向本院補提理由書（均須按他造當事人之人數附繕本）。
              書記官  汪  志  剛
中      華      民      國    九十一    年      六      月      五      日
附錄本案論罪科刑法條全文如下：
水土保持法第三十二條第一項
在公有或私人山坡地或國、公有林區或他人私有林區內未經同意擅自墾殖、占用或從
事第八條一項第二款至第五款之開發、經營或使用，致生水土流失或毀損水土保持之
處理與維護設施者，處六月以上五年以下有期徒刑，得併科新台幣六十萬元下罰金。
